臺灣嘉義地方法院民事判決
111年度嘉簡字第660號
原      告  陳畇蓁  
            李濬羽  
            李俊霖  
            李冠瑤  
兼  上四人
訴訟代理人  李宗儒  
上五人共同
訴訟代理人  張靜律師
被      告  蕭景隆  
上列當事人間請求侵權行為損害賠償事件，原告就本院110年度
交訴字第124號過失致死案件提起附帶民事訴訟，經本院刑事庭
以111年度交重附民字第9號裁定移送前來，本院於民國111年11
月16日言詞辯論終結，判決如下：
    主      文
原告之訴及假執行之聲請均駁回。
    事實及理由
壹、程序事項
一、按訴狀送達後，原告不得將原訴變更或追加他訴，但擴張或
    減縮應受判決事項之聲明者，不在此限，民事訴訟法第255
    條第1項但書第3款定有明文。經查，原告起訴時，訴之聲明
    請求被告應給付原告各新臺幣（下同）2,000,000元，及自
    刑事附帶民事訴訟起訴狀繕本送達翌日起至清償日止，按週
    年利率百分之5計算之利息。嗣於民國111年11月11日具狀變
    更聲明為被告應給付原告各399,586元，利息部分不變（見
    本院卷第147頁），核屬減縮應受判決事項之聲明，依上開
    規定，應予准許。
二、被告經合法通知，未於言詞辯論期日到場，核無民事訴訟法
    第386條所列各款情形，爰依原告之聲請，由其一造辯論而
    為判決。
貳、實體事項
一、原告主張：
(一)被告於110年6月29日上午8時11分許，騎乘車牌號碼000-000
    0號普通重型機車（下稱甲機車），沿嘉義市東區民族路由
    東往西方向行駛，行經上述路段與共和路之交叉路口時，本
    應注意車前狀況，並隨時採取必要之安全措施，且行車速度
    應依速限標誌或標線之規定，不得超速行駛，而依當時天候
    晴，日間自然光線、柏油路面濕潤、無缺陷、無障礙物、視
    距良好，客觀上並無不能注意之情事，竟疏未注意及此，仍
    於速限50公里之上述路段，貿然以時速約61.2公里超速向前
    行駛，適右前方有訴外人李敏彥騎乘車牌號碼000-0000號普
    通重型機車（下稱系爭機車），亦疏未注意行經交岔路口，
    應顯示左轉方向燈並禮讓直行車先行，逕自左轉駛入民族路
    南北向道路，因雙方有前揭疏失，2車發生碰撞後均人車倒
    地，李敏彥經緊急送醫，仍於到院前死亡。
(二)今因刑事判決已確定李敏彥為肇事主因，原告主張原告應分
    擔60％之責任，被告為肇事次因，被告應分擔40％之責任。原
    告向被告各請求200萬元之項目：因李敏彥過世，原告等支
    出喪葬費共計323,130元，平均一人為64,626元，過失相抵
    後，原告等各得請求被告給付之喪葬費為25,850元；原告等
    因李敏彥之突然過世，均甚為悲痛，各請求被告給付精神撫
    慰金各1,935,374萬元（200萬扣除64,626元）。而原告等各
    已收取400,414元之保險金。綜上，原告等僅各請求被告給
    付399,586元。為此，原告爰依民法第191條之2、第192條、
    第194條之規定，提起本件訴訟等語。
(三)並聲明：1.被告應給付原告各399,586元，及自刑事附帶民
    事訴訟起訴狀繕本送達翌日起至清償日止，按週年利率百分
    之5計算之利息。2.訴訟費用由被告負擔。3.請准原告提供
    擔保為假執行之宣告。
二、被告則以：
(一)被害人李敏彥違反道路交通安全規則第102條第1項第5、7款
    及第106條第5款，於本件事故為肇事主因，而被告僅為肇事
    次因，被害人就本件事故之發生應負擔較重之責任，被告主
    張原告應自負80％之責任。
(二)被告因本件事故受有上唇、二側上肢及左膝多處挫擦傷，並
    支出醫療費用730元，且被告除自身傷痛外，亦受到不少驚
    嚇，另請求精神慰撫金30,000元。就上開被告所受損害部分
    ，被告一併主張抵銷。且原告等已請領強制險保險金2,002,
    070元，亦應一併扣除。
(三)喪葬費用部分；
　1.嘉義殯葬管理所費用：原告提出單據16,100元部分，被告不
    爭執。
　2.嘉雲寶塔寄拜費用28,500元：原告自述係因怕睹物思情便寄
    拜於嘉雲寶塔，一般喪葬費用範圍應僅止於安葬完成，寄拜
    至對年係家屬另為亡者所做之功德，並不涵蓋於喪葬費之中
    ，屬非必要之支出，此部分原告需自行承擔開銷。
　3.查國內公塔一般價位落在15,000元至35,000元，原告塔位支
    出110,030元，雖有收據證明，惟被告主張應僅於35,000元
    內依過失比例負責，其餘部分欠缺必要性，原告需自行負擔
    。
　4.關於原告所提出之宸琥禮儀公司單據中僅有一筆訂金5,000
    元，其餘款項原告表明無單據，此部分無從確認原告實際支
    出之款項是否如其所主張之金額，原告應負舉證責任。
(四)精神慰撫金之部分：被告認為請求金額過高等語，資為抗辯
    。
(五)並聲明：1.原告之訴駁回。2.如受不利判決，願供擔保請准
    免為假執行。　
三、得心證之理由
(一)原告主張被告於110年6月29日上午8時11分許，騎乘甲機車
    ，沿嘉義市東區民族路由東往西方向行駛，行經上述路段與
    共和路之交叉路口時，於速限50公里之上述路段，貿然以時
    速約61.2公里超速向前行駛，適右前方有訴外人李敏彥騎乘
    系爭機車，亦疏未注意行經交岔路口，應顯示左轉方向燈並
    禮讓直行車先行，逕自左轉駛入民族路南北向道路，因雙方
    有前揭疏失，2車發生碰撞後均人車倒地，李敏彥經緊急送
    醫，仍於到院前死亡，而被告亦因犯過失致人於死罪，前經
    本院刑事庭以110年度交訴字第124號刑事判決判處有期徒刑
    6月等情，業據本院依職權調閱上開過失致死案件刑事卷宗
    查明無訛，並有卷附之交通部公路總局嘉義區監理所嘉雲區
    車輛行車事故鑑定會鑑定意見書、交通部公路總局車輛行車
    事故鑑定覆議會覆議意見書、被告調查筆錄、原告陳畇蓁調
    查筆錄、道路交通事故現場圖、道路交通事故調查表(一)(
    二)、臺灣嘉義地方檢察署相驗屍體證明書，及本院110年度
    交訴字第124號刑事判決在卷可參（見臺灣嘉義地方檢察署1
    10年度相字第438卷第13至16、23至25、40頁；臺灣嘉義地
    方檢察署110年度偵字第7348號卷，下稱偵卷，第26至28、4
    5至47頁；本院卷第9至12頁)。且被告經合法通知，未於言
    詞辯論期日到場，對上開事實亦未具狀爭執，依民事訴訟法
    第280條第3項準用第1項，應視同自認，是原告主張上開事
    實，自堪信為真實。
(二)按汽車、機車或其他非依軌道行駛之動力車輛，在使用中加損害於他人者，駕駛人應賠償因此所生之損害。但於防止損害之發生，已盡相當之注意者，不在此限；不法侵害他人致死者，對於支出醫療及增加生活上需要之費用或殯葬費之人，亦應負損害賠償責任；不法侵害他人致死者，被害人之父、母、子、女及配偶，雖非財產上之損害，亦得請求賠償相當之金額，民法第191條之2、第192條第1項、第194條分別定有明文。次按行車速度，依速限標誌或標線之規定，無速限標誌或標線者，行車時速不得超過五十公里；汽車行駛時，駕駛人應注意車前狀況及兩車並行之間隔，並隨時採取必要之安全措施，道路交通安全規則第93條第1項第1款、第94條第3項分別定有明文。查被告騎乘甲機車行駛於上開交岔路口，未依速限規定行駛、亦疏未注意車前狀況，並隨時採取必要之安全措施，適有李敏彥騎乘系爭車輛至該交岔路口，未顯示左轉方向燈及禮讓直行車先行，自慢車道逕行左轉，兩車因而發生擦撞，人車倒地，李敏彥經緊急送醫後於到院前死亡，被告為有過失，應堪認定。又原告陳畇蓁為李敏彥之配偶，原告李濬羽、李俊霖、李冠瑤、李宗儒為李敏彥之子女，有原告等之個人戶籍資料在卷可稽，則原告等依第191條之2、第192條第1項、第194條之規定，請求被告負損害賠償責任，應屬有據。
(三)茲就原告等請求被告賠償之各項金額，有無理由，分述如下
    ：
　1.喪葬費用：
　  按殯葬費為收殮及埋葬費用，其賠償範圍應以實際支出之費
    用為準，且應斟酌被害人當地之習俗、被害人之身分、地位
    及生前經濟狀況決定殯葬之必要費用（最高法院92年度臺上
    字第1135號判決意旨參照）。經查：
　⑴原告主張為李敏彥支出嘉義殯葬管理所規費項目合計16,100
    元、宸琥禮儀社治喪禮儀費用138,000元，以及大仙寺塔位
    費用110,030元，業據原告提出同意書、嘉義市殯葬管理所
    收據聯、郵政跨行匯款申請書、宸琥禮儀社治喪禮儀規劃服
    務契約、治喪委託契約書及喪葬費用結清證明書為證（見本
    院卷第85、87、93、97至115、155頁)，應堪信為真正。經
    核原告支出上開費用及項目，均為一般追終悼念之收殮祭拜
    儀式及入塔費用，而與一般社會習俗相當，此部分主張應屬
    有據。雖被告抗辯國內公塔一般價位落在新台幣15,000元至
    35,000元云云，惟被告就此有利之事實並未提出相關證據佐
    證，是上開塔位費用之支出尚難認有何明顯超越行情之情事
    ，被告所辯，難認有據。
　⑵然就原告主張支出額外添加項目：引魂法師2,000元、紙紮房
    子5,000元、打枉死城3,500元、意外死亡驗屍人員3,000元
    ，合計13,500元，以及對年合爐入祖先神主牌位請師父費用
    3,200元、現場幫忙親朋好友紅包46包13,800元，合計17,00
    0元部分。則未據原告提出相關事證證明確有支出，原告此
    部分請求，難認有據。
　⑶另原告自陳怕睹物思情便寄拜於嘉雲寶塔至對年，因而支出2
    8,500元等語（本院卷第83頁），審酌喪葬費用應僅止於安
    葬完成及與安葬相關之必要費用，不包含後續之祭拜費用，
    從而原告請求嘉雲寶塔寄拜費用28,500元，難認為必要之支
    出，不應准許。
　⑷綜上，原告主張業已支出喪葬費用264,130元（計算式：16,1
    00＋138,000＋110,030＝264,130），原告等就此各受有52,826
    元之損害（計算式：264,130÷5＝52,826），應予准許。原告
    逾此範圍之請求，即屬無據，應予駁回。
　2.精神慰撫金：
　　按不法侵害他人之人格權，被害人受有非財產上損害，請求
    加害人賠償相當金額之慰撫金時，法院對於慰撫金之量定，
    應斟酌實際加害情形、所造成之影響、被害人所受精神上痛
    苦之程度、雙方之身分、地位、經濟狀況及其他各種情形，
    以核定相當之數額（最高法院51年台上字第223號裁判意旨
    可資參照）。查原告陳畇蓁為被害人李敏彥之配偶、原告李
    濬羽、李俊霖、李冠瑤、李宗儒則為其子女，因被告之過失
    行為使被害人李敏彥因本件車禍身故，本得享天倫之樂，卻
    因本件事故而遭受喪偶、喪父之痛，精神上自受有極大之痛
    苦，其等請求被告賠償精神慰撫金，自屬有據。本院審酌李
    敏彥於本件車禍身故時已年滿80歲，並衡酌原告陳畇蓁自述
    為家庭主婦，初中畢業，原告李濬羽、李俊霖、李冠瑤、李
    宗儒則均為大學畢業（見本院卷第80、117、121、125、129
    、133頁）；被告則為高中畢業，現於碾米廠工作（見本院
    卷第31頁），並考量兩造之財產所得狀況（此有兩造稅務電
    子閘門財產所得調件明細表附於個人資料卷內）等一切情狀
    ，認原告陳畇蓁請求被告賠償之精神慰撫金應以100萬元為
    適當，原告李濬羽、李俊霖、李冠瑤、李宗儒請求被告賠償
    之精神慰撫金應以80萬元適當。原告逾此範圍之請求，即屬
    過高，不應准許。
　3.綜上，原告陳畇蓁得請求之損害賠償金額共計1,052,826元
    （計算式：52,826＋1,000,000＝1,052,826）；原告李濬羽、
    李俊霖、李冠瑤、李宗儒得請求之損害賠償金額各為852,82
    6元（計算式：52,826＋800,000＝852,826）。　
(四)復按損害之發生或擴大，被告與有過失者，法院得減輕賠償
    金額或免除之，民法第217條第1項定有明文。此項規定之目
    的，在謀求加害人與被害人間之公平，故在裁判上法院得以
    職權減輕或免除之（最高法院85年台上字第1756號判決意旨
    參照）。次按民法第192條第1項規定不法侵害他人致死者，
    對於支出醫療費及殯葬費之人，亦應負損害賠償責任，係間
    接被害人得請求賠償之特例。此項請求權，自理論言，雖係
    固有之權利，然其權利係基於侵權行為之規定而發生，自不
    能不負擔直接被害人之過失，倘直接被害人於損害之發生或
    擴大與有過失時，依公平之原則，亦應有民法第217條過失
    相抵規定之適用（最高法院73年台再字第182號判決意旨參
    照）。又按汽車行駛至交岔路口，左轉彎時，應距交岔路口
    三十公尺前顯示方向燈或手勢，換入內側車道或左轉車道，
    行至交岔路口中心處左轉，並不得占用來車道搶先左轉；轉
    彎車應讓直行車先行；汽車迴車前，應暫停並顯示左轉燈光
    或手勢，看清無來往車輛，並注意行人通過，始得迴轉，道
    路交通安全規則第102條第1項第5、7款、第106條第5款分別
    定有明文。經查：
　1.查被告就本件車禍事故為有過失，業經本院認定如前，然李
    敏彥騎乘系爭機車，亦有疏未注意行經交岔路口，依規定應
    顯示左轉方向燈及先行換入內側車道，並禮讓直行車先行，
    而自慢車道逕行左轉，肇致兩車因而發生擦撞，就本件車禍
    事故之發生，亦有過失。且本件前經交通部公路總局嘉義區
    監理所嘉雲區車輛行車事故鑑定會鑑定，鑑定意見：1.李敏
    彥駕駛普通重型機車，行經行車管制號誌交岔路口，未顯示
    左轉方向燈往左迴車，未讓直行車先行，為肇事主因。2.蕭
    景隆駕駛普通重型機車，行經行車管制號誌交岔路口，未注
    意車前狀況，並隨時採取必要之安全措施，為肇事次因，此
    有該會嘉雲區0000000案鑑定意見書附卷可參（見偵卷第26
    至28頁）；並經交通部公路總局車輛行車事故鑑定覆議會鑑
    定，鑑定意見：1.李敏彥駕駛普通重型機車，行經行車管制
    號誌之圓環路口，左(迴)轉未依規定顯示方向燈先行換入內
    側車道，逕由慢車道駛入路口進行左(迴)轉，且未讓快車道
    直行車先行，為肇事主因。2.蕭景隆駕駛普通重型機車，行
    經行車管制號誌之圓環路口，超速行駛，致遇狀況煞閃不及
    ，為肇事次因，此有該會0000000案覆議意見書附卷可參（
    見偵卷第45至47頁），核與本院前開認定大致相符。是以，
    本院綜合前述情況，斟酌雙方過失程度及原因力之強弱，認
    為李敏彥應負擔70％之責任，被告應負擔30％之責任。
　2.又本件車禍之發生，被告與李敏彥均有過失，已如前述，則
    本件原告5人係屬間接被害人，應負擔直接被害人李敏彥之
    過失責任，而應依民法第217條之規定，按其過失責任比例
    扣除求償金額。從而，本件原告陳畇蓁得請求被告賠償之金
    額應為315,848元（計算式：1,052,826×30％＝315,848，元以
    下四捨五入）；原告李濬羽、李俊霖、李冠瑤、李宗儒得請
    求被告賠償之金額應各為255,848元（計算式：852,826×30％
    ＝255,848，元以下四捨五入）。
(五)復按保險人依本法規定給付之保險金，視為被保險人損害賠
    償金額之一部分；被保險人受賠償請求時，得扣除之，強制
    汽車責任保險法第32條定有明文。經查，原告等各獲得強制
    汽車責任保險給付400,414元，合計2,002,070元，此有新光
    保險公司通知函、強制責任險出險紀錄影本可佐（見本院卷
    第41、153頁），故此一保險給付金額，依前揭規定應從被
    告應賠償金額內扣除。而本件原告陳畇蓁得請求被告賠償之
    金額為315,848元，原告李濬羽、李俊霖、李冠瑤、李宗儒
    得請求被告賠償之金額為255,848元，業如前述，則原告等
    扣除上開已受領之強制汽車責任險理賠保險金400,414元後
    ，已無得請求被告賠償之金額，故原告等請求被告給付原告
    各399,586元，即屬無據，不應准許。
(六)被告雖抗辯其因本件車禍事故受有上唇、二側上肢及左膝多
    處挫擦傷，並支出醫療費用730元，並請求精神慰撫金30,00
    0元。就上開被告所受損害部分，被告主張抵銷等語（見本
    院卷第30至31頁）。惟本件原告等已無得請求被告賠償之金
    額，故被告所提之抵銷債權即無抵銷之客體，故本院毋庸審
    酌被告抵銷之主張有無理由，併此敘明。
四、綜上所述，原告等依民法第191條之2、第192條、第194條，
    請求被告給付原告各399,586元，及自刑事附帶民事起訴狀
    繕本送達翌日起至清償日止，按週年利率百分之5計算之利
    息，均無理由，應予駁回。原告之訴既經駁回，其假執行之
    聲請亦失所附麗，應併予駁回之。
五、本件事證已臻明確，兩造其餘攻擊防禦方法及證據，核與判
    決之結果不生影響，爰不一一論列，併此敘明。
六、本件係刑事附帶民事訴訟，而由本院刑事庭移送民事庭者，
    依法不需徵收裁判費，且至本件言詞辯論終結時，亦未發生
    其他訴訟費用，故無庸為訴訟費用之諭知，併予敘明。　
中　　華　　民　　國　　111 　年　　11　　月　　30　　日
                  臺灣嘉義地方法院嘉義簡易庭
                               法     官　陳寶貴
以上正本係照原本作成。
如對本判決上訴，須於判決送達後20日內向本庭（嘉義市○○路
000○0號）提出上訴狀（均須按他造當事人之人數附繕本）。如
委任律師提起上訴者，應一併繳納上訴審裁判費。
中　　華　　民　　國　　111 　年　　11　　月　　30　　日
                                  書記官  江靜盈